【裁判字號】    98,交聲,3452
【裁判日期】    981224
【裁判案由】    違反道路交通管理處罰條例聲明異議
【裁判全文】
臺灣桃園地方法院交通事件裁定        98年度交聲字第3452號
原處分機關  交通部公路總局新竹區監理所桃園監理站
異  議  人
即受處分人  甲○○
上列受處分人因違反道路交通管理處罰條例案件，對於交通部公
路總局新竹區監理所桃園監理站於民國98年11月11日以桃監裁罰
字第裁53-DB0000000號違反道路交通管理事件裁決書所為之裁決
處分（原舉發案號：桃園縣政府警察局桃警局交字第DB0000000
號）不服，聲明異議，本院裁定如下：
    主  文
原處分撤銷。
甲○○汽車駕駛人，駕駛汽車經測試檢定酒精濃度超過規定標準
，應吊扣普通小型車駕駛執照拾貳個月及接受道路交通安全講習
。
    理  由
一、原處分意旨略以：異議人即受處分人（下稱異議人）甲○○
    於民國98年4 月1 日凌晨1 時59分許，駕駛車牌號碼CH-782
    2 號自用小客車行經桃園縣中正路與和平路口，為警以「酒
    後駕車，經酒測值為0.66mg/L，超過法定標準值（0.55以上
    ）」違規舉發，嗣經原處分機關依道路交通管理處罰條例第
    35條第1 項第1 款、第24條第1 項第2 款之規定，於98年11
    月11日以桃監裁罰字第裁53-DB0000000號裁決書裁處異議人
    罰鍰新臺幣（下同）49,500元，吊扣駕駛執照12個月，並施
    以道路交通安全講習。
二、聲明異議意旨略以：異議人因酒醉駕駛之違背交通安全駕駛
    罪，業經臺灣桃園地方法院檢察署檢察官為緩起訴處分，並
    已依緩起訴處分條件繳交30,000元，並參加臺灣桃園地方法
    院檢察署所舉辦之酒駕認知輔導教育課程1 場，然又經監理
    站裁處罰鍰49,500元，基於一罪不二罰之原則，請求撤銷原
    處分等語。
三、按汽車駕駛人有飲用酒類或其他類似物後其吐氣所含酒精濃
    度超過每公升0.25毫克或血液中酒精濃度超過百分之0.05以
    上之情形者，不得駕車。又汽車駕駛人，駕駛汽車經測試檢
    定有酒精濃度超過規定標準之情形者，處15,000元以上60,0
    00元以下罰鍰，並當場移置保管該汽車及吊扣其駕駛執照 1
    年；因而肇事致人受傷者，並吊扣其駕駛執照2 年；致人重
    傷或死亡者，吊銷其駕駛執照，並不得再考領。又汽車駕駛
    人，有第35條第1 項規定之情形者，應接受道路交通安全講
    習。道路交通安全規則第114 條第2 款、道路交通管理處罰
    條例第35條第1 項第1 款、第24條第1 項第2 款分別定有明
    文。
四、經查：
（一）原處分對於異議人酒後駕車部分之處罰，係基於單一違規
      行為，依據同一法律規定（道路交通管理處罰條例第35條
      第1 項第1 款、第24條第1 項第2 款）所為之處罰，其處
      罰方式雖有三種，然實際則為單一處分，無法割裂，故異
      議人聲明異議時雖謹就原處分裁處罰鍰之部分聲明異議，
      惟基於上開原則，原處分就受處分人酒後駕車行為所違反
      道路交通管理處罰條例規定而裁處之裁決全部，均在聲明
      異議範圍內，應受法院審查，先予敘明。
（二）關於罰鍰部分：
   1、按94年2月5日公布，於95年2月5日施行之行政罰法第26條
      規定：「一行為同時觸犯刑事法律及違反行政法上義務規
      定者，依刑事法律處罰之。但其行為應處以其他種類行政
      罰或得沒入之物而未經法院宣告沒收者，亦得裁處之。前
      項行為如經不起訴處分或為無罪、免訴、不受理、不付審
      理之裁判確定者，得依違反行政法上義務規定裁處之。」
      又其他種類行政罰，係指違反行政法上之義務應受「裁罰
      性」之「不利處分」，依行政罰法第2 條規定，包括限制
      或禁止行為之吊扣證照處分。究其立法理由，一行為同時
      觸犯刑事法律及違反行政法上義務規定時，由於刑罰與行
      政罰同屬對不法行為之制裁，刑罰之懲罰作用較強，故在
      處罰目的相同且處罰方式相同時，若依刑事法律處罰，即
      足資警惕時，實無一事二罰再處行政罰之必要；且刑事法
      律處罰，由法院依法定程序為之，較符合正當法律秩序，
      應予優先適用，故同時觸犯刑事法律及違反行政法上義務
      規定之行為，行政機關得否科以與刑罰相類之行政罰處罰
      ，端視該行為之刑事訴追或審判程序終局結果而定，在刑
      事訴追、審判程序尚未終局確定前，行政機關自不得逕予
      裁罰；至於罰鍰以外之沒入或其他種類行政罰，因兼具維
      護公共秩序之作用，為達行政目的，行政機關仍得併予裁
      處。
   2、又按刑事訴訟法第253 條之1 所指之緩起訴處分，係介於
      起訴與微罪職權不起訴間之緩衝設計，而在內容及要件上
      與依同法第252 條所為之不起訴處分均有所不同，又檢察
      官對被告為緩起訴處分時，依同法第253 條之2 第1 項規
      定對被告所為之指示及課予之負擔，雖非刑罰，但對被告
      迭有財產減少及自由受限之影響，性質上可謂刑事處分，
      且緩起訴制度雖以特別預防為優先考量，但在具體個案決
      定上，實亦達到一般預防的作用及報應理念，基於一行為
      不二罰原則，異議人既已就其行為受到刑事處分，自不應
      因同一行為再受到國家的處罰（臺灣高等法院暨所屬法院
      96年法律座談會刑事類提案第36號研討結果參照）。又行
      政罰法第26條第2 項明定：前項行為如經不起訴處分或為
      無罪、免訴、不受理、不付審理之裁判確定者，得依違反
      行政法上義務規定裁處之，此顯係針對第1 項「刑事法優
      先原則」所建立之一行為不二罰原則下的補充規定，蓋刑
      事程序中之「不起訴處分」、「無罪、免訴、不受理、不
      付審理之裁判」者，均屬對於被告不為刑事處罰之結果，
      此時因刑事處罰不存在，對該刑事不處罰之行為，依違反
      行政法上義務規定裁處，自不致有一行為二罰之情。換言
      之，所以得依行政罰法裁處，係因為於刑事程序中之該被
      告並未受到刑事處罰之效果，而觸犯刑事法律之犯罪行為
      ，除得經檢察官之起訴，並由法院審理後，為有罪科刑、
      無罪、免訴、不受理、不付審理之裁判，或經檢察官為不
      起訴處分之外，尚有「緩起訴處分」；故所謂「緩起訴處
      分」是指雖然合乎起訴要件及門檻，惟檢察官基於便宜原
      則的考量，尤是一般預防與特別預防之目的，課予被告一
      定的負擔或指示後，予以暫緩起訴之裁量處分，惟若被告
      並未遵守其負擔或指示者，或符合一定法定要件者，檢察
      官得撤銷該處分，其後該案件可能提起公訴而受刑事處罰
      ，故須待緩起訴處分實質確定時，亦即緩起訴期間屆滿且
      未被撤銷者，被告才最終地確定免於受刑事訴追。是此際
      依行政罰法第26條第2 項之立法意旨，原處分機關對該行
      為始得為行政裁罰，亦即在緩起訴期間內，該緩起訴處分
      仍有被撤銷之可能，原處分機關若同時依法為行政裁決，
      將使受處分人有遭受行政處罰及刑事訴追之危險，顯與行
      政罰法第26條規定之立法意旨相違背。
   3、本件異議人飲用酒類後駕駛自用小客車，於上開時、地為
      警查獲，經進行呼氣酒精濃度測試，當場測得其呼氣酒精
      濃度達每公升0.66毫克，已逾規定不得駕駛車輛之濃度標
      準，乃依法掣單舉發，而異議人同一酒後駕車之行為，因
      同時觸犯刑法第185條之3之公共危險罪，亦經移送臺灣桃
      園地方法院檢察署檢察官偵辦，經該署檢察官於98年4月3
      日以98年度速偵字第2296號為緩起訴處分，該緩起訴於98
      年4月29日確定，緩起訴期間為1年（緩起訴期間自98年 4
      月29日至99年4月28日），並應於緩起訴處分確定後6個月
      內，向桃園縣觀護志工協進會支付30,000元，暨參加臺灣
      桃園地方法院檢察署舉辦之酒駕認知輔導教育課程1 場等
      情，有舉發違反道路交通管理事件通知單、呼氣酒精濃度
      測試單影本、臺灣高等法院被告前案紀錄表、臺灣桃園地
      方法院檢察署檢察官98年度速偵字第2296號緩起訴處分書
      、玉山銀行存款憑條（金額：30,000元，戶名：桃園縣觀
      護志工協進會，繳款人：甲○○）各1 份附卷可稽，自堪
      信實。職是，前開緩起訴處分期間既於99年4 月28日始告
      屆滿，原處分機關在異議人尚未經終局確定無庸受刑事處
      罰前，遽於98年11月11日裁處罰鍰49,500元，即難謂適法
      。
（三）關於吊扣駕駛執照、施以道安講習部分：
   1、此部分乃裁罰性之不利處分，為維護交通安全，促使駕駛
      人於飲酒後能知所警惕，實有教導駕駛人了解交通規則並
      加強其遵循之必要，故依行政罰法第26條第1 項但書之規
      定，仍得裁處之。
   2、惟按道路交通管理處罰條例第68條業於94年12月14日修正
      ，並自95年3 月1 日施行，修正前之道路交通管理處罰條
      例第68條規定：「汽車駕駛人，因違反本條例及道路交通
      安全規則之規定，受吊扣或吊銷駕駛執照處分時，吊扣或
      吊銷其持有各級車類之駕駛執照」，而修正後為：「汽車
      駕駛人，因違反本條例及道路交通安全規則之規定，受吊
      銷駕駛執照處分時，吊銷其持有各級車類之駕駛執照」，
      即將原條文中之「吊扣或」三字刪除，查其立法過程，該
      條文修正前之原提案修正條文為：「汽、機車駕駛人，因
      違反本條例及道路交通安全規則之規定，受吊扣或吊銷駕
      駛執照處分時，吊扣或吊銷其違法或違規當時所駕駛車輛
      之駕駛執照」，交通部雖於委員審查會時表達反對意見，
      認為此修正結果將產生如駕駛人以其領有之聯結車、大客
      車、大貨車駕駛執照駕駛小型車，而有違規酒後駕車、肇
      事逃逸等情時，將無法吊扣或吊銷其所持駕駛執照，以達
      有效處罰與維護道路交通安全之目的，然立法者考量因違
      規而吊扣駕照，不宜連其他如職業上、生活上所需之駕照
      一併吊扣，否則恐影響人民工作及生活甚鉅，有失之過酷
      等情，最終協商通過之道路交通管理處罰條例第68條，係
      將「吊扣或」三字刪除（參立法院公報94卷48期3430號二
      冊107 至136 頁、94卷70期3452號135 至141 頁）。顯見
      立法者之真意，在於汽車駕駛人因違反道路交通管理處罰
      條例及道路交通安全規則之規定，受「吊銷駕照」處分者
      ，仍維持一併吊銷其持有各級車類之駕駛執照，至於受「
      吊扣」駕駛執照處分時，僅能「吊扣」違規當時所駕駛車
      輛之駕駛執照，不能再擴大適用而「吊扣」其持有各級車
      類之駕駛執照，至為顯明。況此修正並未剝奪各交通執法
      單位適用道路交通管理處罰條例時之裁量權，各交通執法
      單位仍可依駕駛人不同違規情狀依法為輕重不同之裁量，
      僅就吊扣駕照之處分，為限縮之修正，故受『吊扣』駕駛
      執照處分時，應僅限於駕駛人違規時所駕駛之駕駛執照種
      類之立法沿革，原處分機關自不得擴張法律吊扣駕駛人違
      規駕駛時所駕車類以外之駕駛執照。是異議人違反道路交
      通管理處罰條例第35條第1 項第1 款之規定而受吊扣駕駛
      執照處分時，依修正後同法第68條規定並參照其修正意旨
      ，應僅得吊扣違規或違法當時駕駛車類之駕駛執照，否則
      將造成同一違規或違法行為，因受處分人持有駕駛執照種
      類之不同，而異其處分之結果。況酒醉駕車行為係製造法
      所不容許之風險，以風險製造之立場觀之，並不因駕駛車
      輛種類之不同，而有所差別，但從風險實現之觀點而言，
      酒醉駕駛車類之不同，其對於交通安全衍生之實害結果也
      有所差異，如駕駛人駕駛低一級之車類違反本條例之規定
      時，不論其所造成之實害結果，而一律吊扣駕駛人所持有
      之各類駕照，亦有違相同事件相同處理，不同事件不同處
      理之平等原則（臺灣高等法院暨所屬法院97年法律座談會
      刑事類提案第40號討論暨審查意見參照）。
   3、經查：本件異議人違規時既係駕駛自用小客車，其依法所
      受之處分應為限制其駕駛普通小型車之權利，而應吊扣其
      普通小型車駕駛執照，始符修正後該條例第68條規定之意
      旨，惟異議人業經領取普通大貨車駕駛執照，有桃園監理
      站汽車駕駛人螢幕列印、汽車駕駛人經歷證明書等基本資
      料附卷可參，是其並無普通小型車駕駛執照可供吊扣，倘
      吊扣異議人所持有之職業大貨車駕駛執照以代之，固可達
      成限制其繼續駕駛普通小型車之目的，惟亦同時限制其駕
      駛職業大貨車之權利，使用之手段顯逾其所欲達到之目的
      ，已欠缺比例性。又異議人之違規行為係發生於98年4 月
      1 日，依修正後之道路交通管理處罰條例第68條之規定，
      駕駛人受吊扣駕駛執照處分時，應不再吊扣其持有之各級
      車類駕駛執照，故原處分機關於作成吊扣駕駛執照處分時
      ，應就行為人所應吊扣之駕駛執照種類予以限定，僅應限
      制其駕駛該類型車輛之權利。是以，本件異議人違規時既
      係駕駛一般自用小客車，其依法所受之處分應為限制其駕
      駛一般自用小客車之權利，而應吊扣其自用小客車之駕駛
      執照，始符修正後道路交通管理處罰條例第68條規定之意
      旨。至道路交通主管機關對於汽車駕駛執照之管理，因採
      取一照原則，未發給駕駛人較低等級之駕駛執照，惟此乃
      屬駕駛執照管理所衍生之執行問題，應由道路交通主管機
      關本於職權利用電腦資料處理或在職業大客車駕照註記等
      其他方式為妥適處理，尚難逕謂無法執行而不罰（臺灣高
      等法院98年法律座談會刑事類提案第20號研討結果參照）
      。
五、綜上所述，異議人於前揭時、地駕駛自用小客車，經檢測酒
    精濃度超過規定標準之違規行為事證明確，堪予認定，原處
    分機關據以援引道路交通管理處罰條例第35條第1 項第1 款
    、道路交通管理事件統一裁罰基準表、同條例第24條第1 項
    第2 款規定施以道路交通安全講習處分，核無違誤，然原處
    分機關未審酌前情，逕為裁處吊扣異議人普通大貨車駕駛執
    照12個月，且在緩起訴處分尚未實質確定前，逕依道路交通
    管理處罰條例第35條第1 項第1 款規定裁罰異議人罰鍰49,5
    00元部分，顯與行政罰法第26條第1 項前段、第2 項之規定
    意旨有違，本院應將原處分撤銷，自為裁罰如主文第2 項所
    示，以期適法。至罰緩部分應由原處分機關俟上開緩起訴期
    間屆滿後，依異議人是否經撤銷緩起訴及受刑事追訴處罰之
    情形，暨參酌道路交通管理處罰條例第35條第8 項所定「經
    裁判確定處以之罰金低於本條例第92條第3 項所訂最低罰鍰
    基準規定者，應依本條例裁決繳納不足最低罰鍰」之意旨，
    另為適法之處理，併此敘明。
據上論斷，應依道路交通管理處罰條例第87條第2 項，道路交通
案件處理辦法第20條前段，裁定如主文。
中    華    民    國    98    年    12    月    24    日
                  交通法庭    法  官  葉藍鸚
以上正本證明與原本無異。
如不服本裁定，應於裁定送達後5 日內向本院提出抗告狀。
                              書記官  冒佩妤
中    華    民    國    98    年    12    月    29    日


司法院資訊處製作；財團法人民間司法改革基金會備份。
